---
title: "Uji Stationer_MPDW Praktikum"
author: "Muthi'ah Iffa Karimah"
date: "2025-10-02"
output: html_document
---

```{r}
library(readxl)
library(tseries)
library(urca)
library(tseries)
```

# Import Data

```{r}
data.sales = read_excel("C:\\Users\\MUTHI'AH IFFA\\Downloads\\Semester 5\\MPDW\\Praktikum\\Tugas Mandiri Iffa_MPDW_(store sales) 301_400.xlsx")
```

# Cek Struktur Data

```{r}
data.sales
str(data.sales)
head(data.sales)
```

# Buat Data Time Series 

```{r}
# Ammbil kolom nilai penjualan
y = data.sales$Total_Sales
head(y)
```

```{r}
# Buat Objek Time series 
ts.data = ts(y, frequency = 1, start = 1) # frequency 1 karena data berjumlah 100
head(ts.data)
```

data bulanan –\> frquency = 12 (karena 12 bulan/tahun)

data kuartal –\> frequency = 4

data harian satu tahun penuh –\> frequency = 365

tidak tahu ada musiman/data pendek –\> frequency = 1

```{r}
# Plot deret waktu 
plot(ts.data, 
     main = "Total Sales (Time Series)",
     ylab = "Total Sales", 
     xlab = "Observation (1-100)")
```

-   Data tidak menunjukkan adanya tren/musiman terlihat jelas.

-   Pergerakan rataan relatif konstan di sekitar 240.

-   Ragam juga cenderung stabil karena sebaran data cenderung terlihat sama.

Artinya dari grafik dapat diasumsikan bahwa data sudah stationer, namun agar lebih terlihat dan teruji bahwa data stationer akan dilakukan beberapa uji.

# Cek Stationeritas

```{r}
# Plot ACF dan PACF 
acf(ts.data, main = "ACF - Total Sales") # plot ACF
pacf(ts.data, main = "PACF - Total Sales") # plot PACF
```

# Uji stationeritas

## ADF Test

ADF test mendeteksi unit root

$H_0$ = data tidak stationer

$H_1$ = data stationer

tolak $H_0$ ketika \< 0.05

```{r}
# Uji ADF 
adf.test(ts.data) 
```

$p-value$ berdasarkan uji ADF bernilai 0.01, artinya $p-value$ \< 0.05 maka tolak $H_0$. Artinya dapat disimpulkan **data sudah stationer.**

## KPSS (Kwiatkowski-Phillips-Schmidt-Shin) Test

KPSS test mendeteksi kestationeran di sekitar mean atau tren

$H_0$ = data stationer

$H_1$ = data tidak stationer

tolak $H_0$ ketika p-value \< 0.05

```{r}
# Uji KPSS 
kpss.test(ts.data)
```

$p-value$ berdasarkan uji KPSS bernilai 0.121043 artinya $p-value$ \> 0.05 maka gagal tolak $H_0$. Artinya dapat disimpulkan **data sudah stationer.**
